最高法院刑事判決　　　　　　　　　　　　　　　　八十七年度台非字第三七四號
　　上訴人　最高法院檢察署檢察總長
　　被　告　甲○○
右上訴人因被告偽造文書案件，對於台灣高雄地方法院中華民國八十七年五月二十二
日第一審確定判決（八十七年度訴字第六七○號，起訴案號：台灣高雄地方法院檢察
署八十六年度偵字第二○五八七號），認為違法，提起非常上訴，本院判決如左：
    主  文
原判決關於違背法令部分撤銷。
    理  由
非常上訴理由稱：「本件依卷宗內之資料，納稅義務人係丞鴻工程有限公司，乃原判
決於事實欄竟認定被告甲○○為應納稅之義務人，自有認定事實與所採用證據顯屬不
符之違法，且因而致適用不當之稅捐稽徵法第四十一條判處被告罪刑，自屬判決違背
法令。按判決適用法則不當者，為違背法令，刑事訴訟法第三百七十八條定有明文。
次查稅捐稽徵法第四十七條第一款之規定，係將納稅義務之公司之責任，基於刑事政
策之考慮，於其應處徒刑之範圍內轉嫁於『公司法規定之公司負責人』，公司負責人
乃屬代罰之性質，並非逃漏稅捐之納稅義務人（最高法院八十一年第三次刑事庭會議
紀錄參照）。本件原判決認定被告甲○○係丞鴻工程有限公司之負責人。惟竟認定被
告係直接犯稅捐稽徵法第四十一條之罪，而未依同法第四十七條之規定論處被告罪刑
，自有判決適用法則不當之違法。又查公司負責人乃屬代罰，其既非逃漏稅捐之納稅
義務人，當無所謂基於概括犯意逃漏稅捐，而法人（公司）既不具有犯罪能力，自亦
無犯意可言，其於稅捐稽徵法充其量僅係受罰主體，尤無所謂概括犯意之存在；故公
司以不正當方法逃漏稅捐，無成立連續犯之可能，被告為公司負責人而受罰，亦不應
成立連續犯，公司逃漏稅捐多次，被告應成立多次罪刑，應併合處罰（前述會議紀錄
參照）。原判決認被告先後二次業務上登載不實文書之犯行，時間緊接，犯罪構成要
件相同，係基於概括犯意為之，應依連續犯論處，自有違誤。且既已認為連續犯，在
主文上卻未為連續犯之諭知，又未引用刑法第五十六條，亦有理由矛盾之違法。爰依
刑事訴訟法第四百四十一條、第四百四十三條提起非常上訴，以資糾正」。
本院查原判決係認定被告甲○○係丞鴻工程有限公司（以下稱為丞鴻公司）之負責人
為依法應納稅之義務人，明知盧正方、盧正立二人於民國八十四年一月至十二月七日
並未在丞鴻公司工作支領薪資，竟以偽造之全年工資所得及業務上不實登載之八十四
年度各類所得免扣繳憑單暨八十四年度營利事業所得稅結算申報書，持向財政部高雄
市國稅局三民稽徵所申報營利事業所得稅，逃漏該種稅捐新台幣五萬三千七百五十元
等情，因而適用相關法條及稅捐稽徵法第四十一條論處被告罪刑；但依本件卷內證據
資料觀察，納稅義務人係丞鴻公司，原判決竟認定被告為納稅義務人，其認定事實與
證據不相符合，自有證據上理由矛盾之違誤，且因而致適用法則不當，自屬判決違法
；案經確定，非常上訴執以指摘，洵有理由，但原判決此部分尚非不利於被告，應僅
將原判決關於此違背法令部分撤銷，以資糾正。次按非常上訴旨在糾正法律上之錯誤
，藉以統一法令之適用，不涉及事實認定之問題，故非常上訴審應以原判決確定之事
實為基礎，僅就原判決所認定之犯罪事實，審核適用法令有無違背，如依原判決所確
認之事實，其適用法則並無違誤，即難指為違法，至於事實之認定，乃屬事實審法院
之職權，非常上訴審無從過問。本件原確定判決，既認定被告為依法應納稅之義務人
（此項認定與卷證不符而有違背法令情形，已如上述），其以業務上登載不實之文書
，持向稅捐機關申報而逃漏稅捐，因而依相關法條及稅捐稽徵法第四十一條規定論處
罪刑；從形式上觀察，其於法則之適用，尚無違誤。又原判決係認定被告先後二次於
業務上文書登載不實，應論以連續業務上登載不實罪，並為一次行使行為所吸收，並
未認定被告有連續行使業務上登載不實之事實，亦未認定被告係基於漏稅之概括犯意
連續以不正當方法逃漏稅捐，則其未引用刑法第五十六條及未於主文諭知為連續犯，
亦無理由矛盾之違法。非常上訴意旨就上述情形指摘原判決未依稅捐稽徵法第四十七
條規定論處被告罪刑，適用法則不當，誤依連續犯論斷，又未於判決主文諭知為連續
犯，有理由矛盾之違法云云，尚屬誤解，併予明。
據上論結，應依刑事訴訟法第四百四十七條第一項第一款前段，判決如主文。
中      華      民      國    八十七    年      十二    月      三      日
                              最高法院刑事第十庭
                                  審判長法官  曾  有  田
                                        法官  林  永  茂
                                        法官  陳  宗  鎮
                                        法官  劉  介  民
                                        法官  魏  新  和
      右正本證明與原本無異
                                              書  記  官
中      華      民      國    八十七    年      十二    月      八      日
